【裁判字號】    97,家訴,152
【裁判日期】    980212
【裁判案由】    給付扶養費
【裁判全文】
臺灣高雄地方法院民事判決             97年度家訴字第152號
原      告  丙○○
訴訟代理人  郭正鵬律師
被      告  乙○○
            丁○○
            甲○○
上列當事人間請求給付扶養費事件，本院於民國98年1 月22日言
詞辯論終結，判決如下：
    主  文
被告應各自民國97年6 月16日起至原告死亡之日止，按月於每月
20日給付原告新臺幣貳仟元。
原告其餘之訴駁回。
本判決第一項已到期即被告應各給付原告新台幣壹萬陸仟元部分
，得假執行。但被告如各以新臺幣壹萬陸仟元為原告預供擔保，
得免為假執行。
訴訟費用由被告負擔十分之七，餘由原告負擔。
    事實及理由
一、本件被告甲○○未於言詞辯論期日到場，核無民事訴訟法第
    386 條所列各款情形，爰依原告之聲請，就被告甲○○部分
    由其一造辯論而為判決。
二、原告主張：原告現年69歲（民國28年11月17日生），因罹患
    中風、直腸癌等重症，身體與健康每況愈下，已無謀生能力
    ，名下亦無財產可供維持生活，現僅每月領取政府之老人年
    金新台幣（下同）3,000 元勉強度日。而原告與配偶即訴外
    人莊陳惠仔，共育有子女即被告乙○○、丁○○、甲○○及
    訴外人莊淑玲等4 人（均已成年），另原告與訴外人陳桂未
    婚而生下子女莊勝富、莊家寧（均已成年），而莊陳惠仔因
    罹患中風、糖尿病等病症，長期於養護中心接受照護，是其
    並無法分擔對於原告之扶養義務，故對原告負扶養義務之人
    ，為原告上揭子女即被告3 人及莊淑玲、莊勝富、莊家寧共
    6 人，而原告每月所需之扶養費用，依據行政院主計處公布
    之95年度高雄縣平均每人每月消費支出為18,319元，是原告
    之子女每人每月應負擔之扶養費用為3,053 元（18,319÷6
    ＝3,053） 。原告爰依民法第1114條規定，請求被告給付扶
    養費用等語。聲明：被告應各自97年6 月16日起至原告死亡
    之日止，按月於每月17日前給付原告3,053 元。
三、被告之答辯：
  (一)被告乙○○：原告曾離家失蹤30餘年，對配偶莊陳惠仔及被
    告子女等人均不聞不問，現原告因錢不夠用，又向被告要錢
    ，對被告顯不公平，且原告有在開計程車，有固定收入，自
    非不能維持生活。又莊陳惠仔因罹患中風及腎臟病需人照護
    ，現安置於台南市私立同德老人養護中心，每月安養費用（
    含雜費）需25,000餘元，此費用由被告3 人共同負擔，而被
    告乙○○從事賣畫業務，每月收入約20,000多元，又須扶養
    配偶及小孩，實已無法負擔原告之扶養費用等語。聲明：原
    告之訴駁回。
  (二)被告丁○○：伊與被告乙○○、甲○○需共同負擔母親莊陳
    惠仔之安養費用，而伊從事家庭代工，每月收入僅約20,000
    元，伊尚須扶養配偶及小孩，希望能減輕原告之扶養費用等
    語。聲明：原告之訴駁回。
  (三)被告甲○○未於言詞辯論期日到場，前亦未提出書狀作何聲
    明或陳述。
四、兩造對下列事項不予爭執，並有戶籍謄本7份（本院卷第36
    至38、54至57頁）、養護證明及國泰世華銀行交易明細資料
    各1 份（本院卷第70至72頁）附卷可憑，堪認為真實：
  (一)原告與莊陳惠仔育有子女即被告乙○○、丁○○、甲○○及
    訴外人莊淑玲等4 人（均已成年），另原告與訴外人陳桂未
    婚而生下子女莊勝富、莊家寧（均已成年）。
  (二)莊陳惠仔因罹患糖尿病需人照護，現安置於台南市私立同德
    老人養護中心，每月安養費用（含雜費）需25,000餘元，此
    費用由被告3 人共同支付。（本院卷第96頁）
  (三)對原告負擔扶養義務之人，為其子女6 人即被告3 人及訴外
    人莊淑玲、莊勝富、莊家寧。（本院卷第96頁）
  (四)原告現每月領取政府發放之老人年金3,000 元。
五、本件爭點為：
  (一)被告抗辯原告有從事駕駛計程車之業務，而有固定收入，並
    非不能維持生活，有無理由？
  (二)如原告係不能維持生活，則原告依據民法第1114條規定，請
    求被告每人每月應負擔扶養費用3,053 元，有無理由？
六、被告抗辯原告有從事駕駛計程車之業務，而有固定收入，並
    非不能維持生活，有無理由？
  (一)按「左列親屬，互負扶養之義務：(1)直系血親相互間。(2)夫
    妻之一方與他方之父母同居者，其相互間。(3)兄弟姊妹相互
    間。(4)家長家屬相互間。」、「受扶養權利者，以不能維持
    生活而無謀生能力者為限。前項無謀生能力之限制，於直系
    血親尊親屬，不適用之。」，民法第1114條、第1117條分別
    定有明文。是直系血親尊親屬如不能維持生活時，即有受扶
    養之權利，而所謂「不能維持生活」，係指無財產足以維持
    生活而言。
  (二)本件被告抗辯原告有從事駕駛計程車之業務，而有固定收入
    ，並非不能維持生活等語，惟為原告否認，則被告自應依民
    事訴訟法第277 條前段規定，就原告有從事駕駛計程車之業
    務並有固定收入之事實，負舉證之責，惟被告並未提出證據
    以實其說。又經本院向高雄市監理處函查原告是否持有汽車
    職業駕駛執照，經高雄市監理處於97年12月16日以高市監密
    二字第0970032104號函覆稱：「丙○○於74年6 月14日考領
    小型車職業駕駛執照，92年12月21日辦理職業改換普通照類
    異動為小型車普通駕駛執照。」，有上揭函文及汽車駕駛人
    螢幕列印、汽車職業駕駛執照登記書、普通汽車駕駛執照登
    記書各1 份附卷可憑（本院卷第89至93頁），是原告已於92
    年12月21日起未再領有職業駕駛執照，則被告抗辯原告尚有
    有從事駕駛計程車之業務並有固定收入等語，自難採信。
  (三)原告主張其名下並無財產可供維持生活等情，業據原告提出
    財政部高雄市國稅局96年度綜合所得稅各類所得資料清單、
    財產歸屬資料清單各1 份為證（本院卷第7 頁及背面），並
    有本院依職權查詢之原告95、96年度稅務電子閘門財產所得
    調件明細表各1 份附卷可參，而依上揭資料所載，原告確無
    固定收入，其名下亦無財產，而原告並無從事駕駛計程車之
    業務，已如上述，是原告主張其並無財產可供維持生活等語
    ，應可採信。而原告並無財產足以維持生活，則參諸上揭法
    條規定，原告自屬「不能維持生活」，已符合受扶養之要件
    。至於被告另辯稱：原告曾離家失蹤30餘年，對配偶莊陳惠
    仔及被告子女等人均不聞不問等情，惟查，被告對此部分之
    事實並未舉證以實其說，尚難遽採，況縱認被告上揭抗辯屬
    實，惟此係原告於上揭期間是否有遺棄配偶及子女之問題，
    並不影響原告現有符合受扶養之要件，一併敘明。
七、如原告係不能維持生活，則原告依據民法第1114條規定，請
    求被告每人每月應負擔扶養費用3,053 元，有無理由？
  (一)按「扶養之程度，應按受扶養權利者之需要與負扶養義務者
    之經濟能力及身分定之。」、「因負擔扶養義務而不能維持
    自己生活者，免除其義務。但受扶養權利者為直系血親尊親
    屬或配偶時，減輕其義務。」，民法第1119條、第1118條分
    別定有明文。是依上揭法條之規定，受扶養權利人如係父母
    時，扶養義務人即子女縱因不能維持自己之生活，依法僅可
    減輕其義務，而不得全予免除其扶養義務，蓋因立法者於立
    法時考量，子女對父母所負之扶養義務係生活保持之義務而
    非生活扶助義務，故子女縱使不能維持自己之生活，仍不得
    免除其所負之扶養父母義務，而僅得予以減輕。
  (二)本件原告主張其每月所需之扶養費用，係依據行政院主計處
    公布之95年度高雄縣平均每人每月消費支出為18,319元等情
    ，並提出上揭平均每人每月消費支出表1 份為證（本院卷第
    8 頁），惟本院考量，被告乙○○陳稱：其現從事賣畫業務
    ，每月收入約20,000多元，且須扶養配偶及小孩等語，被告
    丁○○陳稱：伊從事家庭代工，每月收入約20,000元，亦須
    扶養配偶及小孩等語，參以卷附被告丁○○、乙○○之96年
    度稅務電子閘門財產所得調件明細表各1 份所載（本院卷第
    49、51頁），被告丁○○96年度有薪資所得155,007 元、名
    下並無財產，被告乙○○96年度有股利所得10,859元、名下
    並無財產，是足認被告乙○○及丁○○之收入並不豐厚，渠
    2 人亦均有家庭負擔，另被告甲○○於96度有租賃及利息等
    合計2,083,866 元，名下有房屋及土地各2 筆、投資1 筆，
    財產總額合計7,694,899 元，有被告甲○○之96年度稅務電
    子閘門財產所得調件明細表1 份附卷可參（本院卷第45、46
    頁），是堪認被告甲○○有相當之資力，又依據內政部公布
    之歷年最低生活費標準，97年度高雄市之最低生活費為10,9
    91元，此有歷年最低生活費一覽表1 份附卷可參，及原告現
    每月有領取政府發放之老人年金3,000 元等一切情狀，本院
    認原告每月之扶養費用，應以12,000元為適當，原告主張之
    上揭每月扶養金額，尚屬過高，應予酌減。
  (三)依上所述，原告每月之扶養費用為12,000元，而對原告負擔
    扶養義務之人，為其子女6 人即被告3 人及訴外人莊淑玲、
    莊勝富、莊家寧，此為兩造所不爭，而依上揭被告3 人之所
    得及財產等資料所載，被告甲○○固較有資力，惟被告3 人
    每月所共同負擔莊陳惠仔之安養費用（含雜費）25,000餘元
    ，其中安養費用20,000元係由被告甲○○個人負擔，此業據
    被告乙○○、丁○○於本院審理中陳述屬實（本院卷第96頁
    ），是被告甲○○就渠等母親之扶養費用部分已負擔較重，
    則就原告扶養費用部分，本院認應由被告3 人及訴外人莊淑
    玲、莊勝富、莊家寧為平均之負擔，較為妥適，是原告每月
    之扶養費用12,000元，由子女6 人共同負擔，則每人每月應
    負擔之金額為2,000 元（12,000÷6 ＝2,000） 。從而，原
    告請求被告應各自97年6 月16日起至原告死亡之日止，按月
    給付之扶養費用為2,000 元，為有理由，應予准許，逾此範
    圍之請求，則不應准許。至於每月扶養費用之給付日期，原
    告係請求於每月17日前給付之，惟本院為避免兩造就支付日
    期有所爭執，認應以每月第20日為適當。
八、綜上所述，原告依據民法第1114條規定，請求被告應各自97
    年6 月16日起至原告死亡之日止，按月於每月20日給付扶養
    費用2,000 元，為有理由，應予准許，逾此範圍之請求，則
    無理由，應予駁回。
九、末按命履行扶養義務之判決，法院應依職權宣告假執行，但
    以起訴前最近六個月分及訴訟中履行期已到者為限。又法院
    得依聲請或依職權，宣告被告預供擔保，或將請求標的物提
    存而免為假執行，民事訴訟法第389 條第1 項第2 款、第39
    2 條第2 項分別定有明文。經查，本判決主文第1 項判命被
    告應給付原告之上揭扶養費用，其中就訴訟中已到期合計8
    個月（97年6 月至98年1 月）即被告應各給付原告16,000元
    部分（2,000 ×8 ＝16,000），依據上揭法條規定，本院爰
    依職權宣告假執行，並依職權宣告被告各得預供擔保，而免
    為假執行。
十、據上結論，本件原告之訴為一部有理由，一部無理由，依民
    事訴訟法第385 條第1 項前段、第79條、第85條第1 項前段
    、第389 條第1 項第2 款、第392 條第2 項，判決如主文。
中    華    民    國     98    年    2    月    12    日
                             家事法庭法  官  呂憲雄
以上正本證明與原本無異。
當事人如不服本判決，須於收受本判決之翌日起20日內，向本院
提出上訴狀。（須按對造人數附上訴繕本，並應繳納上訴費）
中    華    民    國    98    年    2     月    13    日
                                 法院書記官  蘇  豫


司法院資訊處製作；財團法人民間司法改革基金會備份。
